【裁判字號】    98,訴,543
【裁判日期】    980527
【裁判案由】    損害賠償
【裁判全文】
臺灣臺中地方法院民事判決               98年度訴字第543號
原      告  甲○○
法定代理人  乙○○
兼上一人及
下一人共同
訴訟代理人  丙○○
原      告  丁○○
法定代理人  戊○○
被      告  己○○
上列當事人間請求侵權行為損害賠償事件，原告提起刑事附帶民
事訴訟，經本院刑事庭移送前來（97年度交附民字第158號），
本院於民國98年5月13日言詞辯論終結，判決如下：
    主      文
被告應給付(1)原告甲○○新臺幣拾陸萬肆仟捌佰肆拾貳元；(2)
原告丁○○新臺幣捌萬零捌佰元。
原告其餘之訴駁回。
本判決第一項得假執行。但被告如各以新臺幣拾陸萬肆仟捌佰
肆拾貳元、捌萬零捌佰元分別為原告甲○○、丁○○預供擔保後
，得免為假執行。
原告其餘假執行之聲請駁回。
    事實及理由
甲、程序方面：
    按訴狀送達後，原告不得將原訴變更或追加，但擴張或減縮
    應受判決事項之聲明者，不在此限。民事訴訟法第255條第1
    項第3款定有明文。本件原告提起本訴原聲明請求：「被告
    應給付原告甲○○新臺幣（下同）650,000元；被告應給付
    原告丁○○600,000元。」，嗣於98年4月23日言詞辯論期日
    減縮聲明：「被告應給付原告甲○○506,852元（原聲明金
    額為511,652元，因金額總計錯誤，於98年4月29日言詞辯論
    期日當庭更正其數額為506,852元），給付原告丁○○454,0
    00元。」，核屬減縮應受判決事項之聲明，依前開說明，應
    予准許。
乙、實體方面：
壹、兩造主張：
一、原告主張：被告於民國（下同）96年12月23日晚間8時25分
    許，駕駛車牌號碼9398－HD號自用小客車，沿臺中市○區○
    ○路由南往北方向行駛，行至崇德路與太原路之交岔路口處
    ，欲自崇德路左轉太原路時，適有原告甲○○騎乘車牌號碼
    G6P—651號機車搭載另一原告丁○○，沿崇德路由北往南方
    向行駛，被告未減速慢行，即貿然左轉，撞擊原告甲○○所
    騎乘之機車，致原告二人彈飛後落地，原告甲○○因而受有
    雙側胸部挫傷、右側第11根肋骨骨折、腹部鈍傷併肝臟撕裂
    傷、後腹腔血腫、骨盆骨折併左側內骼動脈出血、右股骨開
    放性骨折、右脛骨腓骨骨折等傷害；原告丁○○則因而受有
    右側遠端股骨骨折之傷害。詎被告明知駕車肇事，竟未下車
    查看，復未採取任何救護措施或為其他適當之保護處置，反
    而加速逃逸。嗣因被告之女友賴芝瑛輾轉聞訊後，起意前往
    警局頂替被告（賴芝瑛上開頂替犯行另經鈞院以97年度中簡
    上字第243號判決有罪確定在案），經警循線追查後，始查
    獲上情。上開刑事案件部分，業經臺灣臺中地方法院檢察署
    檢察官以97年度偵字第5166號提起公訴，並經鈞院97年度交
    訴字第182號以被告過失傷害及駕車肇事致人受傷而逃逸，
    判決被告有罪。原告2人因本件車禍受有損害如下：
    (1)原告甲○○部分：
      支出醫療費用：81,852元（計算式：已支出醫療費用
        51, 852元＋後續醫療費用30,000元＝81,852元）。
      工作損失：204,000元（計算式：每月薪資17,000元
        12 個月＝204,000元）。
      看護費用：原告甲○○主張自本件車禍受傷後無法自理
        生活，須有人看護，其費用為11,000元（計算式：每日
        2,200 元5日＝11,000元）。
      其他生活支出：原告甲○○主張伊車禍受有骨折傷害，
        須至康然中醫診所復健，該診所均於夜間12時始看診，
        故需搭乘計程車前往，來回一趟車資為200元，共就診
        50次，故支出車資10,000元（計算式：來回一趟200 元
        50次＝10,000元）。
      精神慰撫金：原告甲○○因本件車禍受傷，其腳斷三截
        ，剛開完刀後經由歷次復健方可彎曲至90度，現今仍無
        法正常爬樓梯，更遑論蹲下，膝蓋骨頭仍不知可否正常
        長好，故請求200,000元；
      總計請求數額為506,852元（計算式：81,852＋204,000＋
      200,000＋11,000＋10,000＝506,852）。
    (2)原告丁○○部分：
      醫療費用：30,000元。原告丁○○於住院期間，因係低
        收入戶，醫療費用較便宜，但現今已無此資格，後續支
        出之醫療費用必提高，故請求醫療費用30,000元。
      工作損失：204,000元（計算式：每月薪資17,000元
        12個月＝204,000元），因其受傷當時係裝潢學徒，公
        司無法開立證明。
      看護費用及增加其他支出費用：20,000元。其中看護費
        用部分，因原告丁○○當時係由其母看護，其看護費用
        粗估約每日2,200元，請求5日，故看護費用計11,000元
        ，計算式：2,2005＝11,000），連同增加其他支出費
        用（交通費用），共請求20,000元。
      精神慰撫金：200,000元
      合計454,000元（計算式：30,000＋204,000＋200,000＋2
      0,000＝454,000）。
    並聲明：被告應給付原告甲○○506,852元；被告應給付原
    告丁○○454,000元；原告願供擔保請准宣告假執行。
二、被告則略以：本件車禍事故被告並無過失，事故發生路口並
    無左轉號誌，被告開車左轉均符合正常動作，左轉時並未看
    到原告車子，原告為直行車，被告是遭原告所撞，此部分於
    刑事庭中有證人作證。因被告本身有另案受緩刑宣告中，才
    害怕而逃逸，其承認肇事逃逸有錯，但對於事故肇事責任之
    判定不服，關於本案刑事判決部分已提起上訴。退而言之，
    若認定被告有肇事責任，對於原告甲○○所主張之醫療費用
    、看護費用、就診中醫診所計程車來回一趟車資200元及就
    診46次等部分均不爭執，但原告甲○○才18歲，不需要奉養
    父母，其工作損失應未達其所主張之數額，且精神慰撫金亦
    嫌過高；對於原告丁○○部分，其所主張之醫療費用關於其
    中10,000元範圍及看護費用11,000元等部分，均不爭執外，
    其餘醫療費用逾10,000元範圍，及工作損失，和其他費用等
    部分均有爭執，伊並已先給付原告丁○○20,000元等語置辯
    。並為答辯聲明：原告之訴駁回，如受不利判決，願供擔保
    請准宣告免為假執行。
貳、爭點整理
一、不爭執事項：
  (一)原告主張被告駕車肇事後逃逸之行為，被告因而經本院刑事
    庭以97年度交訴字第182號因過失傷害判處有期徒刑3月 (被
    告否認其有過失)，又駕車逃逸判處有期徒刑6月，應執行有
    期徒刑8月。
  (二)如被告成立過失傷害損害賠償責任，被告對於原告等主張之
    下列事項不爭執：
    原告甲○○：醫療費81,852元、看護費用11,000元、就診
      中醫診所計程車來回一趟車資200元及就診46次。
    原告丁○○：醫療費用其中10,000元部分，及由其母看護
      之費用以1日2,200元計算，請求5天部分。
  (三)對於兩造財產清單。
  (四)原告甲○○目前休學，原來係夜校生，白天在7-11上班，時
    薪95元，名下有不動產房屋及土地各一筆；原告丁○○為夜
    校生，原來白天是裝潢學徒，月薪1、2萬元，名下無財產；
    被告係國中畢業，原從事不鏽鋼工作，月薪27,000元，名下
    無財產。
二、爭執事項：
  (一)本件車禍事故，被告是否有肇事過失責任? 原告是否與有過
    失?
  (二)如被告成立過失傷害損害賠償責任，原告得請求之損害數額
    ？
參、法院之判斷：
一、查本件被告於前揭時地駕駛上開自用小客車，沿臺中市○區
    ○○路由南往北方向行駛，行至崇德路與太原路之交岔路口
    處，欲自崇德路左轉太原路時，適有原告甲○○騎乘上開機
    車搭載另一原告丁○○，沿崇德路由北往南方向行駛，被告
    未減速慢行，即貿然左轉，原告甲○○所騎乘之機車撞擊被
    告車輛右前門，致原告二人彈飛後落地，原告甲○○因而受
    有雙側胸部挫傷、右側第11根肋骨骨折、腹部鈍傷併肝臟撕
    裂傷、後腹腔血腫、骨盆骨折併左側內骼動脈出血、右股骨
    開放性骨折、右脛骨腓骨骨折等傷害；原告丁○○則因而受
    有右側遠端股骨骨折之傷害。詎被告明知駕車肇事，竟未下
    車查看，復未採取任何救護措施或為其他適當之保護處置，
    反而加速逃逸，業經臺灣臺中地方法院檢察署檢察官以97年
    度偵字第51 66號提起公訴，並經本院97年度交訴字第182號
    以被告過失傷害及駕車肇事致人受傷而逃逸，判決被告有罪
    等情，業據原告提出診斷證明書及醫療費收據等為證，並有
    本院97年度交訴字第182號刑事判決及案卷附卷可稽，被告
    對於上開駕車肇事及被告因而遭起訴判刑之事實，固不爭執
    ，惟辯稱：被告駕車行經上開路口時並未發現原告之機車前
    來，伊已完成左轉，應無過失可言云云。然查，據上開卷附
    之道路交通事故現場圖及事故現場照片所示，警方製作現場
    圖及拍攝現場照片時，被告所駕駛之自用小客車固因逃逸而
    未經繪製其上，然依據原告甲○○於警詢及本院刑庭審理時
    始終明確證稱：伊當時係行駛於慢車道等語，及證人許家銓
    於警詢時亦明確證稱：「... 兩車發生相撞，當時我看見該
    部機車飛起來掉下碰撞地面後起火... 」等情，再佐以上開
    案發現場照片所顯示原告甲○○所騎乘機車於警到場時確已
    呈嚴重燒損之狀態，車頭嚴重受損，並參以上開被告車損照
    片所顯示被告所駕駛之自用小客車右前側車身有明顯撞擊凹
    痕，擦痕再往後方拖拉，前深後淺，顯然被告車身於轉彎時
    尚未轉正前，即遭原告甲○○之機車撞擊，應堪認定，是被
    告辯稱伊已完成左轉乙節，核與事實不符，是被告確有駕駛
    上開自用小客車於交岔路口左轉彎時，並未禮讓對向直行車
    先行之事實，應可認定。再者，本案肇事當時之路況及天候
    ，依卷附道路交通事故現場圖，道路交通事故調查報告表 (
    一)、(二)及事故現場照片所示，當時天候為陰，光線狀態
    為夜間有照明，該市區道路○○○路面，路面濕潤但無缺陷
    亦無障礙物，視距良好，並無不能注意之情事，且依據臺中
    市政府交通處於97年11月6日以中交規字第0970020072號函
    函覆本院之系爭交岔路口行車管制號誌之時制計畫表（詳本
    院刑事一審卷第66至67頁）所示，案發當時雙方行向（處於
    對向）之號誌均屬相同（亦即並無左轉專用燈或時間相間隔
    差異之情形），而太原路雙向道路係以甚寬之綠園道隔開，
    系爭肇事十字路口甚為開闊，極易注意對向行駛之來車，足
    認被告並無不可預見與其同時處於可行進狀態之對向來車確
    有直行通過該交岔路口之可能性，故於原告甲○○所騎乘之
    機車進入交岔路口之當下，屬於轉彎車之被告猶仍逕行轉彎
    ，並未禮讓對向屬於直行車之原告甲○○先行通過，按汽車
    行駛至交岔路口轉彎時，轉彎車應讓直行車先行，道路交通
    安全規則第102條第1項第7款定有明文；被告既係領有合格
    駕駛執照之人，對上開交通規則應知之甚詳，並有義務予以
    遵守，被告疏未注意於對向駛來之機車，且為禮讓，致生本
    件肇事，被告之駕駛行為確有過失，足堪認定；另查，依證
    人許家詮於本院刑事庭97年11月20日審判時證稱：於本件肇
    事前原告甲○○之機車有催油門之加速情形等語在卷，又依
    被告車身嚴重撞凹，原告甲○○機車連人（含乘客丁○○)
    一併彈出，甚至機車因而著火燃燒毀損等情，堪認原告甲○
    ○騎乘機車速度過快，且有疏未注意車前狀況之情形，而與
    有過失，然此亦不能因此解免被告應負之過失責任。又原告
    甲○○、丁○○於本件車禍發生後，旋即送醫急救，並經診
    斷原告甲○○、丁○○分別受有上述傷害，原告等受有傷害
    之結果，與被告上開過失行為間具有相當因果關係。從而，
    本件被告確有過失侵權之行為，應堪認定。故被告辯稱伊無
    過失云云，委不足採。
二、按因故意或過失，不法侵害他人之權利者，應負損害賠償責
    任；汽車、機車或其他非依軌道行駛之動力車輛，在使用中
    加損害於他人者，駕駛人應賠償因此所生之損害；民法第18
    4條第1項前段、第191條之2前段分別定有明文；又按不法侵
    害他人之身體或健康者，對於被害人因此喪失或減少勞動能
    力或增加生活上之需要時，應負損害賠償責任；不法侵害他
    人之身體、健康、名譽、自由、信用、隱私、貞操，或不法
    侵害其他人格法益而情節重大者，被害人雖非財產上之損害
    ，亦得請求賠償相當之金額。其名譽被侵害者，並得請求回
    復名譽之適當處分。前項請求權，不得讓與或繼承。但以金
    額賠償之請求權已依契約承諾，或已起訴者，不在此限。民
    法第193條第1項、第195條亦分別定有明文。被告對於本件
    肇事應有過失責任，已見前述，原告依上開規定請求被告損
    害賠償，於法有據。茲就原告等請求之各項費用是否應予准
    許，分述如下：
    (1)原告甲○○部分：
      支出醫療費用：原告甲○○主張伊支出醫療費用81,852
        元（計算式：已支出醫療費用51,852元＋後續醫療費用
        30,00 0元＝81,852元）等情，並提出醫療費用收據在
        卷可憑，復為被告所不爭，自堪採信。
      工作損失：原告甲○○主張伊統一超商工作，月薪有
        17,000 元，自本件車禍受傷後無法工作之損失204,000
        元（計算式：每月薪資17,000元12個月＝204,000元
        ）等情，業據提出在職證明書及診斷證明書各一紙為證
        ，原告甲○○依該在職證明書平均月收入有17280元，
        而依中國醫藥大學附設醫院診斷證明書記載「患者（按
        指原告甲○○）自96年12月23日由急診入院，於96年12
        月23日接受清創手術，96年12月27日接受股骨脛骨臏骨
        骨折復位手術，97年1月3日出院，患者於98年4月21日
        經門診住院接股骨脛骨臏骨骨釘拔除手術治療，98年4
        月24日出院…」，可見原告甲○○自96年12月23日車禍
        受傷後，1年內仍在進行骨折方面之手術，是原告甲○
        ○請求1年之工作損失204,000元（計算式：每月薪資17
        ,000 元12個月＝204,000元），自屬有據。
      看護費用：原告甲○○主張自本件車禍受傷後無法自理
        生活，須有人看護，其費用為11,000元（計算式：每日
        2,200元5日＝11,000元）等情，此為被告所不爭，自
        屬可取。
      其他生活支出：原告甲○○主張伊車禍受有骨折傷害，
        須至康然中醫診所復健，該診所均於夜間12時始看診，
        故需搭乘計程車前往，來回一趟車資為200元，共就診
        50次，故支出車資10,000元（計算式：來回一趟200 元
        50次＝10,000元）等情，並提出康然中醫診所之收據
        46張等為證，原告甲○○之訴訟代理人於當庭表示因其
        取得康然中醫診所之收據僅46張，其願意僅請求其中46
        次，而被告對於來回程車資200元、其至中醫診所看診
        46 次等節，均不爭執，參以原告甲○○確有車禍骨折
        之傷害，其至中醫診所求診復健，衡情核屬必要，故原
        告甲○○請求此部分之損害9200元，應予准許，逾此部
        分之請求，不應准許。
      精神慰撫金：原告甲○○主張其因本件車禍受傷，其腳
        斷三截，剛開完刀後經由歷次復健方可彎曲至90度，現
        今仍無法正常爬樓梯，更遑論蹲下，膝蓋骨頭仍不知可
        否正常長好，故請求200,000元等情，按慰藉金核給之
        標準固與財產上損害之計算不同，然非不可斟酌雙方身
        分資力與加害程度，及其他各種情形核定相當之數額，
        最高法院著有51年台上字第223號判例可參。查原告甲
        ○○目前休學，原來係夜校生，白天在7-11上班，時薪
        95 元，名下有不動產房屋及土地各一筆；被告係國中
        畢業，原從事不鏽鋼工作，月薪27,000元，名下無財產
        等情，業據兩造陳明在卷，且有兩造稅務電子閘門財產
        所得調件明細表附卷足稽。本院斟酌原告王子健受有上
        開傷害，傷勢非輕，精神上自受有創痛，及兩造身分、
        地位、經濟能力等一切情狀，認原告請求20萬元之慰撫
        金，尚屬過高，應予核減為15萬元，方屬公允。
      綜上，總計原告甲○○得請求數額為456,052元（計算
        式：81,85 2＋204,000＋11,000＋9200＋150000＝456,
        052）。
    (2)原告丁○○部分：
      醫療費用：原告丁○○主張於住院期間，因係低收入戶
        ，醫療費用較便宜，但現今已無此資格，後續支出之醫
        療費用必提高，故請求醫療費用30,000元等情，惟查被
        告僅就原告丁○○之醫療費用其中10,000元部分不爭執
        外，其餘部分予以否認，原告丁○○此部分醫療費用10
        ,000 元，自應准許，逾此部分之請求，既為被告所爭
        執，原告丁○○復未舉證證明，自非可採，而不應准許
        。
      工作損失：原告丁○○主張204,000元（計算式：每月
        薪資17,000元12個月＝204,000元）等情，此為被告
        所否認，而原告丁○○亦自陳其受傷當時係裝潢學徒，
        公司無法開立證明云云，此部分之請求自難憑採。
      看護費用及增加其他支出費用：原告丁○○主張此部分
        費用20,000元，其中看護費用部分，因原告丁○○當時
        係由其母看護，其看護費用粗估約每日2,200元，請求5
        日，故看護費用計11,000元（計算式：2,2005＝11,0
        00），連同增加其他支出費用，共請求20,000元等語。
        被告對於原告丁○○由其母看護之費用以1日2,200元計
        算，請求5天部分等節，並不爭執，是原告丁○○請求
        看護費用11,000元，於法有據，原告丁○○就其增加其
        他支出費用，並未舉證以實其說，自不應准許。
      精神慰撫金：原告丁○○主張被告應賠償精神損害200,
        000元。查原告丁○○為夜校生，原來白天是裝潢學徒
        ，月薪1、2萬元，名下無財產；被告之上開學經歷及工
        作、財產狀況等情，業據兩造陳明在卷，且有兩造稅務
        電子閘門財產所得調件明細表附卷足稽。本院斟酌原告
        丁○○受有上開傷害，傷勢非輕，精神上自受有創痛，
        及兩造身分、地位、經濟能力等一切情狀，認原告請求
        20萬元之慰撫金，尚屬過高，應予核減為10萬元，方屬
        公允。
      綜上，總計原告丁○○得請求數額為121,000元（計算
        式：10,000＋11,000＋100,000＝121,000）。
三、至於被告已交付原告丁○○20,000元現金，是否應予扣除？
    經查：被告交付原告丁○○20,000元現金部分，此為被告主
    張係原告丁○○因本件車禍受傷後，經濟不寬裕，而預先給
    付予原告丁○○暫供醫療費用之支出等情，此為原告丁○○
    未予否認，且依此數額而觀，衡情亦非屬被告給予原告丁○
    ○之慰問金，是被告主張此數額應予扣除，要屬可採。故原
    告丁○○得請求數額為101,000元（計算式：121,000－0000
    0＝101,000）。
四、次按損害之發生或擴大，被害人與有過失者，法院得減輕賠
    償金額，或免除之，民法第217條第1項定有明文；又按駕駛
    機車有過失致坐於後座之人被他人駕駛之車撞擊造成死傷者
    ，後座之人係因藉駕駛人載送而擴大其活動範圍，駕駛人為
    之駕駛機車，應認係後座之人之使用人，而類推適用民法第
    224條規定依同法第217條第1項規定，減輕被告之賠償金額
    （最高法院74年台上字第1170號判例要旨參照）。本件被告
    抗辯：系爭事故發生，騎乘機車之原告甲○○搭載原告丁○
    ○，原告甲○○疏於注意車前狀況，亦有過失，就原告之請
    求，應予酌減等語，經查，本件原告甲○○騎乘上開機車行
    經上開肇事路口疏未注意車前狀況，亦為肇事原因之一，已
    見前述，是被告此部分抗辯自屬可採。本院衡諸本件車禍肇
    事原因，實係被告駕車於轉彎時逕行轉彎，並未禮讓對向屬
    於直行車之原告甲○○先行通過，被告應屬肇事主因，原告
    王子健騎車疏未注意車前狀況，則為肇事次因（此亦有刑案
    偵查卷宗所附台中市警察局第二分局道路交通事故調查報告
    表(二)中關於本件事故肇因研判：肇事主因係被告未依規定讓
    車；原告甲○○為肇事次因，係未注意車前狀況等情，可資
    佐參）。原告丁○○既搭乘原告甲○○騎乘之機車，依上開
    說明，亦應承擔其部分過失責任，本院參酌被告與原告甲○
    ○之肇事責任，應以10分之8與10分之2之比例分擔，亦即原
    告丁○○應承擔原告甲○○10分之2之肇事責任，並以此比
    例減輕被告之給付責任。
五、綜上所述，原告甲○○得請求數額為456, 052元，惟因原告
    王子健有10分之2之肇事責任，並以此10分之2比例減輕被告
    之賠償責任，是原告甲○○得請求被告賠償之總金額應為36
    4,842元（456,05280％＝364,842，元以下四捨五入）；
    原告丁○○亦因其載坐原告甲○○機車而同負10分之2之肇
    事責任，並以此10分之2比例減輕被告之賠償責任，是原告
    丁○○得請求被告賠償之總金額應為80,800元〈（121,000
    －00000）80％＝80,800），從而，原告2人本於侵權行為
    之法律關係，依前揭規定，原告甲○○、丁○○分別請求被
    告給付364,842元、80,800元之範圍內，為有理由，逾此數
    額之請求，即屬無理由，應予駁回。
六、兩造均陳明願供擔保聲請宣告假執行、免為假執行，就原告
    勝訴部分，因各所命給付之金額未逾50萬元，均應依職權宣
    告假執行，被告既陳明願供擔保請准宣告免為假執行，核無
    不合，爰酌定相當擔保金額均宣告准許之。至原告敗訴部分
    ，其假執行之聲請即失所依附，應併予駁回。
七、本件訴訟係原告提起刑事附帶民事訴訟，由本院刑事庭依刑
    事訴訟法第504條第1項規定移送前來，依同條第2項規定免
    繳納裁判費，本院審理期間亦未增加其他必要之訴訟費用，
    茲參酌臺灣高等法院暨所屬法院95年度法律座談會意見，無
    庸為訴訟費用負擔之諭知，附予敘明。
八、本件事證已臻明確，兩造其餘主張、陳述及所提之證據，經
    審酌後於判決結果無影響，無一一論述之必要，附此敘明。
肆、據上論結，本件原告之訴為一部有理由，一部無理由，依民
    事訴訟法第389條第1項第5款、第392條第2項，判決如主文
    。
中    華    民    國    98    年    5    月    27     日
                  民事第四庭    法  官  張國華
正本係照原本作成。
如對本判決上訴，須於判決送達後20日內向本院提出上訴狀。
中    華    民    國    98    年    5    月    27     日
                                書記官  王麗麗


司法院資訊處製作；財團法人民間司法改革基金會備份。
